臺灣高等法院臺中分院民事判決　99年度勞上字第17號
上　訴　人　高敏壹
　　　　　　高錦壹
兼 上 二人
法定代理人　康紅芳
共　　　同
訴訟代理人　周仲鼎律師
被 上 訴人　豐禾鞋業股份有限公司
法定代理人　吳寬志
訴訟代理人　賴宜孜律師
上列當事人間請求損害賠償事件，上訴人對於中華民國99年4月1
4日臺灣臺中地方法院98年度勞訴字第173號第一審判決提起上訴
，本院於100年3月15日言詞辯論終結，判決如下：
    主  文
上訴駁回。
第二審訴訟費用由上訴人負擔。
    事實及理由
一、按勞動基準法第五十九條第四款規定之喪葬費係勞工死亡後
    始發生之費用，死亡補償費則係勞工死亡後對遺屬所為之給
    付，均非已故勞工之遺產，自無繼承之可言（87年度台上字
    第1253號判決參照），是既非遺產，對於所有繼承人並無合
    一確定之必要，即非固有必要共同訴訟，況被繼承人高天純
    與其前配偶所生之子女高慶壹亦拋棄繼承（見原審卷65頁）
    ，是以上訴人高敏壹、高錦壹及康紅芳提起上訴，其效力不
    及於原審同造之高慶壹，合先敘明。
二、上訴人起訴主張：上訴人康紅芳為訴外人高天純之配偶，上
    訴人高敏壹、高錦壹為高天純之子女。高天純生前自民國（
    下同）96年12月26日受僱於被上訴人，經被上訴人派往大陸
    廣東省順德市陳村鎮之「三發鞋業有限公司」廠服務，薪資
    為每月新台幣（下同）150,000元，由在臺灣之被上訴人支
    付，並投保健勞保，食宿亦由被上訴人負擔。高天純以前開
    廠區為家，24小時住在廠區3樓之宿舍。97年6月26日晚上，
    高天純應上司王奎儼執行長要求陪同與四家廠商應酬，應酬
    費用由公司支付。嗣因高天純不勝酒力，王奎儼遂令2名保
    全人員護送高天純回工廠宿舍，詎回到工廠3樓宿舍後，高
    天純竟墜樓死亡。本件高天純係應被上訴人之執行長之指揮
    、監督前往應酬，為履行公司所交辦之業務，回宿舍途中屬
    上、下班之職災範圍；高天純吃、住皆在工廠，並以廠為家
    ，而宿舍位於工作場所樓上，足見安全設施不周而造成本件
    事故，是高天純之死亡符合職災之條件，高天純平均工資每
    月150,000元，依勞工保險投保薪資分級表，投保薪資最高
    可達43,900元，喪葬費、遺屬津貼合計45個基數，（計算式
    43,90045＝1,975,500）上訴人原得請領喪葬費、遺屬津
    貼合計1,975,500元之補助，然因被上訴人違反勞工保險條
    例，短報高天純之薪資投保勞保，致上訴人僅領得勞保給付
    840,000元，上訴人方面已領得之身故保險金2,000,000元，
    同意抵充，為此求為判命被上訴人應賠償上訴人4,750,000
    元及自起訴狀繕本送達翌日起加計法定遲延利息之判決。原
    審為上訴人敗訴判決，上訴人於本院上訴聲明為：(一)原判決
    廢棄；廢棄部分，請准判決被上訴人應給付上訴人307萬元
    整，及自起訴狀繕本送達翌日起至清償日止，按年息百分之
    5計算之利息。(二)第一、二審訴訟費用由被上訴人負擔。(三)
    願供擔保，請准宣告假執行。
三、被上訴人則以：高天純自96年12月26日開始任職於大陸三發
    鞋業有限公司（被上訴人另一子公司）擔任研發副總一職，
    於3個月的試用期間，確由被上訴人代為聘任，但試用期滿
    後（即97年3月25日後）則轉由被上訴人所投資之大陸廣東
    省順德村陳村鎮豐本鞋業有限公司（下稱豐本公司）聘任，
    報酬亦由豐本公司所支付，其所擔任之職位為副總，代表投
    資股東於子公司進行管理決策，非適用勞動基準法之勞工，
    與被上訴人間之法律關係為委任關係而非僱傭關係。被上訴
    人以每月24,000元之報酬，請高天純於休假回臺灣時，向董
    事會報告關係企業之營運情形，惟休假回臺之時間，向來均
    由高天純自行決定。高天純平日與客戶之餐敘，亦有高度的
    自主權，被上訴人不曾干預，故案發當天之聚餐應屬私人餐
    敘活動，純屬意外事故，並非職業災害。高天純於意外當天
    即97年6月26日夜間10點多回到廠內，因酒醉而由保全人員
    攙扶到位於行政大樓3樓之寢室，但高天純又自行離開寢室
    並離開行政大樓到工廠大門口的保安室。當夜高天純在行政
    大樓附近不停地走來走去了好一陣子，至約12點多才由3名
    保全人員護送回寢室，但高天純回寢室後由兩名保全人員在
    寢室門口守候。高天純原本脫下衣服準備要休息，但卻又突
    然發狂似地赤裸著上身推開保安人員，衝出房間後快步穿越
    15米的中廊，一躍而過3樓之中庭欄杆，縱身跳下而身亡。
    被上訴人於高天純發生墜樓身亡事故後，協助上訴人處理相
    關後事，為上訴人支出全程司機接送、代墊機票、旅館、遺
    體儲存等，亦支出委請法師、齋姑誦經做法事、佈置靈堂等
    ，相關代墊之費用總計109,059元；另上訴人於98年2月24日
    領得意外保險金2,037,972元(含利息37,972元，身故保險金
    2,000,000元)，而上開保險係由被上訴人擔任要保人，並負
    擔全部保險費，是該代墊費用及保險金被上訴人均得主張抵
    充等語資為抗辯。並於本院聲明：(一)上訴駁回。(二)第一審及
    第二審訴訟費用均由上訴人負擔。(三)如受不利判決，願供擔
    保請准宣告免為假執行。
四、本件經原審法院試行整理並簡化爭點如下（原審卷第74頁）
    ：
  (一)本案事故是否職災？
  (二)被告（即被上訴人）是否有將死者（即高天純）的薪資以多
    報少？
五、得心證之理由：
  (一)訴外人高天純自96年12月26日受僱擔任被上訴人大陸工廠豐
    本公司研發部副總經理乙職，於97年6月27日在大陸廣東省
    順德區陳村鎮豐本公司行政大樓三樓前台大堂墜樓身亡，上
    訴人領取之保險理賠金及勞工保險死亡給付共計為2,877,97
    2元（保險理賠2,037,972元+勞工保險死亡給付840,000元）
    等情，此有在職證明、上訴人之戶籍謄本、高天純之死亡證
    明書及勞工保險局現金給付98年5月核付案件通知表及勞工
    保險本人死亡給付申請書暨給付收據、新光人壽理賠審核通
    知書等附卷可稽（原審卷第10、5、6、11頁、45頁至第47頁
    ），復為兩造所不爭執，堪信為真實。
  (二)按「勞工：謂受雇主僱用從事工作獲致工資者。」「工資：
    謂勞工因工作而獲得之報酬。」「勞動契約：謂約定勞雇關
    係之契約。」勞動基準法第2條第1款、第3款、第6款定有明
    文。是勞動契約之勞工與雇主間具有使用從屬及指揮監督之
    關係，勞動契約非僅限於僱傭契約，關於勞務給付之契約，
    其具有從屬性勞動性質者，縱兼有承攬、委任等性質，自應
    屬勞動契約（最高法院89年台上第1301號判決意旨參照）。
    又勞基法第2條第6款規定，約定勞雇間之契約為勞動契約。
    據此而言，凡是具有指揮命令及從屬關係者，均屬之，是亦
    未以僱傭契約為限。故公司負責人對經理，就事務之處理，
    若具有使用從屬與指揮命令之性質，且經理實際參與生產業
    務，即屬於勞動契約之範疇，該經理與公司間，即有勞動基
    準法之適用；反之，則否（最高法院95年台上第1492號判決
    意旨參照）。查訴外人高天純受僱擔任被上訴人大陸工廠豐
    本公司研發部副總經理，其上有總經理王奎儼，顯見仍有其
    他部門，高天純於休假回臺灣向董事會報告等情節，仍視為
    勞動契約，故仍為勞動基準法中所謂之勞工，則對於高天純
    身亡事故自得依勞動基準法第七章及勞工保險條例第64條職
    業災害補償加以檢視，合先敘明。
  (三)訴外人高天純之死亡意外，是否確為職業災害所致，依舉證
    責任法則，自應由上訴人負擔，惟本院綜觀全卷，對於上訴
    人所為之主張，尚難遽採：
  1.「勞工因遭遇職業災害而致死亡，雇主固應依勞動基準法第
    59條之規定給付該條所列各款之災害補償。惟『職業災害』
    ，依勞工安全衛生法第2條第4項規定，係指勞工就業場所之
    建築物、設備、原料、材料、化學物品、氣體、蒸氣、粉塵
    等或作業活動及其他職業上原因引起之勞工疾病、傷殘或死
    亡而言。」、「勞動基準法第59條規定勞工遭遇之職業災害
    ，參照勞工安全衛生法第2條第4項規定係謂勞工就業場所之
    建築物、設備、原料、材料、化學物品、氣體、蒸氣、粉塵
    等或作業活動及其他職業上原因引起之勞工疾病、傷害、殘
    廢或死亡。」有最高法院78年度臺上字第1052號、第371號
    等裁判意旨，可資參照。由上揭最高法院裁判意旨，所謂「
    職業災害」應指勞工因執行職務或從事與執行職務相牽連之
    行為，而發生之勞工之疾病、傷害、殘廢或死亡，兩者間具
    有相當因果關係，即屬當之。而所謂相當因果關係，係以行
    為人之行為所造成之客觀存在事實，為觀察之基礎，並就此
    客觀存在事實，依吾人智識經驗判斷，通常均有發生同樣損
    害結果之可能者，該行為人之行為與損害間，即有相當因果
    關係，亦有最高法院84年度臺上字第2439號裁判意旨，可資
    參照；從而，職業災害必須具備業務執行性及業務起因性。
    所謂業務執行性，係指勞工依勞動契約在雇主支配狀態提供
    勞務，勞工之行為是在執行職務中，此執行職務範圍，包括
    業務本身行為及業務上附隨必要合理行為。業務起因性，係
    指伴隨勞工提供勞務所可能發生危險之現實化，且該危險之
    現實化為經驗法則一般通念上可認定。
  2.查，高天純於97年6月26日因被上訴人執行長王奎儼約供應
    商吃飯，所以應其邀約於下午下班後協同吃飯，飯後約九點
    ，之後再去附近的卡拉OK小酌（本院99年8月16日準備程序
    證人王奎儼之說明，本院卷第65頁），按照一般常理，由於
    事故當時，高天純剛任被上訴人大陸子公司研發副總一職僅
    半年，除了本身專業研發工作之外，由於是高階主管，勢仍
    必須進行人際關係之拓展，或許可以認為高天純可以拒絕參
    與應酬吃飯，但實與常情有違，因此就高天純應酬吃飯情節
    應可認為具有業務遂行性，而與其職務工作相關。惟其事故
    是否與前揭應酬具有業務起因性，卻令人難以採信。
  3.高天純於97年6月27日凌晨零時許自廣東省佛山市順德區豐
    本公司行政大樓3樓墜樓身亡。據證人王奎儼於本院99年8月
    16日之證詞，實難想像事故發生前之應酬行為，竟造成高天
    純之死亡。法官問：「高天純死亡時，你是否在三發鞋業？
    」「有，其實我沒有看到他死亡那刻，那天下午約供應商吃
    飯，因為高天純來公司沒多久，沒有認識多少供應商，我就
    問他要不要一起去，認識一下，他說好，下午下班後去吃飯
    ，吃飯後約九點，供應商說去別的地方坐坐，然後我們就去
    附近的卡拉OK小酌，約十點回去工廠，各自回宿舍就寢，我
    回房間後去洗澡，洗澡後接到保安的電話說高先生在廣場走
    來走去，我就交代保安高先生可能還不想睡覺，等他要回去
    睡覺要注意他安全，約十二點多將近一點時，突然廖協理打
    電話給我說，有沒有聽到『碰』的一聲，我說沒有，他說他
    去看看，他看過後不到五分鐘，打電話給我說高先生從樓上
    摔下去，我下去後看到高先生摔在管理大樓中間的中庭。」
    法官問：「高先生的房間離中庭多遠？」證人王奎儼答：「
    高先生宿舍要經過一條走廊才會到中庭的陽台。高先生的房
    間是走廊的最盡頭。他要去陽台要走一段距離才會到中庭的
    陽台。」法官問：「用餐時高先生有無異常舉動？」證人王
    奎儼答：「沒有，那天大家聊的還蠻愉快。」依上，以時間
    上之間隔差距以觀，高天純及王奎儼於當日十點左右係已回
    工廠宿舍，而高天純之墜樓事件於約兩個多小時以後發生，
    應可客觀上認定係已結束職務工作行為才出現的事情。上訴
    人固抗辯謂：「以大陸地區飲酒文化暢行，工作應酬不喝酒
    恐難達成業務目標，高天純死亡前其工作、業務、身體等情
    況、死亡時其酒精濃度均足以證明高天純對為完成被上訴人
    交付任務全力以赴，奉派陪同公司管理階層與客戶應酬；該
    應酬係執行工作業務之一部分，則員工應酬中，代表公司與
    客戶飲酒勢所難免，故高天純死亡前之工作應酬酒醉-墜樓-
    死亡有職業上之關連性，明顯係職業災害等語。」惟上訴人
    僅以酒醉墜樓認為為職業災害，其論述尚屬率斷，不但未符
    一般經驗法則判斷，且難認其間具有相當因果關係。
  4.另上訴人雖執意陳詞高天純摔落係屬被上訴人公設設施過失
    所致，被上訴人所提供之員工宿舍欄杆未達我國建築法規欄
    杆扶手高度不得低於1.1公尺規定云云，惟事發地點為中華
    人民共和國之國境內，為兩造所不爭執，則上訴人自應證明
    是被上訴人之員工宿舍欄杆不符合該中華人民共和國國家標
    準之建築設計規範，且其違反與高天純之死亡間具有相當因
    果關係，惟上訴人不能舉證證明，且其提出建築設計防火規
    範，依其標準記載自95年12月1日起實施，而本件建物係約
    於89年初據證人王奎儼供明在卷（見本院卷67頁背面），除
    非法律明文規定，自不得以嗣後法令之規範溯及拘束，因此
    上訴人依勞動基準法第59第4款條請求平均工資45個月之喪
    葬費及死亡補償為無理由。
  5.綜上，上訴人據以請求職業災害補償部分，為無理由。
六、上訴人主張高天純之平均薪資150,000元，則被上訴人理應
    根據月投保薪資最高級距即43,900元為投保，但被上訴人僅
    以24,000元辦理，為投保薪資以多報少之情形，致上訴人領
    取高天純勞工保險局之死亡給付及喪葬費用有所短缺，遂依
    前揭第72條第2項主張差額之賠償等語。被上訴人固抗辯高
    天純之薪資全部非由其支付，僅其中之24,000元由被上訴人
    負擔，餘由（大陸）豐本公司所支付等語。經查：
  (一)上訴人主張高天純之平均薪資150,000元，業據其提出高天
    純郵局和兆豐國際商業銀行（以下簡稱兆豐商銀）存簿影本
    為證（見原審卷55頁），並經證人王奎儼證明屬實（見本院
    卷66頁），自堪信為真實。
  (二)勞動基準法第2條第3款貿定義:謂勞工因工作而獲得之報酬
    。故員工派駐海外子公司就職，海外子公司支付之海外任職
    薪資如係勞工因提供勞務而獲得之報酬，自屬工資，亦應併
    入計算申報勞保投保薪資等情，分別業經行政院勞工委員會
    以89年2月15日台89勞保2字第0006121號函及90年8月14日台
    90勞保2字第0037523號函釋在案；則被上訴人確實由兆豐商
    銀跨行匯入高天純之郵局帳戶24,000元，其餘薪資固由被上
    訴人海外子公司三發鞋業有限公司以網路銀行轉帳方式轉入
    ，惟亦屬於工資，仍應併入計算申報勞保投保薪資，自不得
    因不同單位匯款遽認為其薪資應分開計算。
  (三)按投保單位違背本條例規定，將投保薪資金額以多報少或以
    少報多者，自事實發生之日起按其短報或多報之保險費金額
    ，處以二倍罰鍰，並追繳其溢領給付金額。勞工因此所受損
    失應由投保單位賠償之。又以現金發給之保險給付，其金額
    按被保險人平均月投保薪資及給付標準計算。被保險人同時
    受僱於二個以上投保單位者，其普通事故保險給付之月投保
    薪資得合併計算，不得超過勞工保險投保薪資分級表最高一
    級。但連續加保未滿三十日者，不予合併計算，勞工保險條
    例第72條第2項及第19條第2項分別定有明文。被上訴人應併
    入其海外子公司三發鞋業有限公司計算而未計算申報勞保投
    保薪資，自應賠償勞工因此所受損失。以高天純平均工資每
    月150,000元計，依勞工保險投保薪資分級表，投保薪資最
    高可達43,900元，喪葬費、遺屬津貼合計45個基數，（計算
    式43,90045＝1,975,500）上訴人原得請領喪葬費、遺屬
    津貼合計1,975,500元之補助，然因被上訴人違反勞工保險
    條例，短報高天純之薪資投保勞保，致上訴人僅領得勞保給
    付840,000元，被上訴人自應賠償其差額1,135,500元（計算
    式：43,900元45基數＝1975,500元；1,975,500元－840,0
    00元＝1,135,500元），上訴人此部分之主張為有理由。至
    於被上訴人以給付之保險金200萬元依勞動基準法第59條規
    定抵充等語，查勞工職業災害保險制度，乃係令雇主負擔保
    險費（參見勞工保險條例第十五條第一款），由國家代雇主
    履行職業災害補償，以確保勞工職業災害補償請求之公正、
    迅速，並減輕雇主經濟負擔之制度，既依勞工保險條例所為
    之給付，其本質上仍屬勞基法之勞工職業災害補償。從而勞
    工因遭遇職業災害而致死亡，其遺屬因同一事故已依勞工保
    險條例所領得之保險給付，依勞基法第五十九條但書、勞工
    保險條例第十五條第一款規定，應予扣除抵充之。又依勞工
    保險條例第七十二條規定：雇主因不依法辦理勞工保險，將
    投保薪資以多報少所致之損失，雇主應按勞工保險條例所規
    定之給付標準賠償勞工。是勞工此項損害賠償請求權，乃屬
    勞工保險給付之代替權利，其本質上仍屬勞工保險給付，亦
    得抵充勞動災害補償（最高法院87年度台上字第2281號判決
    參照），則被上訴人之抵充為有理由，經抵充後，上訴人請
    求數額仍不足抵充之數額，上訴人此部分之請求即無理由。
七、從而，上訴人主張本於勞工保險條例第72條第2項之平均月
    投保薪資差額損失補償或是勞動基準法第59條第4款之職業
    災害平均工資補償，請求被上訴人給付為無理由，不應准許
    ，其假執行之聲請亦失所附麗，應併予駁回。原審為上訴人
    敗訴之判決，及駁回其假執行之聲請，就職業災害部分並無
    不合，上訴意旨指摘原判決不當，求予廢棄改判，為無理由
    ，應予駁回。就投保薪資以多報少部分，原審所為上訴人敗
    訴之判決，雖非以此為理由，惟其結果則屬相同，應予維持
    。上訴論旨，就此部分聲明廢棄改判非有理由，應予駁回。
據上論結，本件上訴為無理由，依民事訴訟法第449條、第78條
、第85條第1項前段規定，判決如主文。
中    華    民    國   100    年    3     月    29    日
                民事第五庭    審判長法  官  李寶堂
                                    法  官  黃永祥
                                    法  官  鄭金龍
以上正本係照原本作成。
如對本判決上訴，須於收受判決送達後20日內向本院提出上訴書
狀，其未表明上訴理由者，應於提出上訴後20日內向本院提出上
訴理由書（須按他造人數附具繕本）。
上訴時應提出委任律師為訴訟代理人之委任狀。具有民事訴訟法
第466條之1第1項但書或第2項之情形為訴訟代理人者，另應附具
律師及格證書及釋明委任人與受任人有該條項所定關係之釋明文
書影本。如委任律師提起上訴者，應一併繳納上訴審裁判費。
                                    書記官  姚錫鈞
中    華    民    國   100    年    3     月    29    日
                                                      Ｓ